臺灣苗栗地方法院民事判決
                               110年度訴字第170號 
原      告  摩根聯邦資產管理股份有限公司

法定代理人  李文明  


訴訟代理人  鄭明輝  
被      告  謝鳳嬌  

            謝春光  
            謝春賢  
            謝春保  
            謝鳳珠  

            謝桂蘭  

上列當事人間請求代位分割共有物事件，經本院於民國110 年8
26日言詞辯論終結，判決如下：
    主  文
一、被告謝鳳嬌、謝春光、謝春賢、謝春保、謝鳳珠、謝桂蘭應
    就被繼承人謝林幹英所有如附表一所示之遺產辦理繼承登記
    。
二、上開被告公同共有如附表一所示之遺產，應依附表三所示之
    應繼分比例分割為分別共有。
三、訴訟費用按附表四所示之應繼分比例負擔。
    事實及理由
一、本件被告謝鳳嬌、謝春光、謝春賢、謝鳳珠、謝桂蘭均未於
    言詞辯論期日到場，核均無民事訴訟法第386 條所列各款情
    形，依原告之聲請，由其一造辯論而為判決。
二、原告主張：被告謝鳳嬌積欠原告新臺幣（下同）292,537元
    及利息。被告謝鳳嬌之父親謝林幹英身故後，遺下如附表一
    所示之遺產，被告謝鳳嬌並未辦理拋棄繼承。原告為實現債
    權，欲聲請執行該遺產，惟因該遺產尚未辦理繼承登記，又
    系爭遺產未分割前屬全體繼承人公同共有，無法進行拍賣，
    顯然已妨礙債權人即原告對債務人謝鳳嬌財產之執行。原告
    為實現債權，因附表二所示各繼承人未辦理繼承登記，又無
    法達成分割之協議。爰依民法第242 條及分割共有物之法律
    關係代位債務人謝鳳嬌提起分割遺產之訴，請求就系爭遺產
    代辦繼承並為分割等語。並聲明：被告應就被繼承人謝林幹
    英所有如附表一所示之遺產辦理繼承登記。並依附表三所示
    之應繼分辦理分割登記。
三、到庭被告謝春保稱沒有意見，其餘被告謝鳳嬌、謝春光、謝
    春賢、謝鳳珠、謝桂蘭均未於言詞辯論期日到場，亦未提出
    準備書狀作何聲明或陳述。
四、本院之判斷 
　　㈠原告上開主張，有債權讓與證明書、登報報紙、臺灣桃園
      地方法院95年度促字第27444 號取得支付命令暨確定證明
      書、臺灣桃園地方法院101 年度司執字第41703 號取得債
      權憑證、臺灣苗栗地方法院函查繼承函、閱卷資料等影本
      和戶籍謄本、除戶謄本、全戶戶籍謄本手抄本、繼承系統
      表、土地登記第一類謄本正本等可憑，且為到庭被告謝春
      保所不爭執，是原告上開主張，應認為真實。
  　㈡按債務人怠於行使其權利時，債權人因保全債權，得以自 
      己之名義，行使其權利，民法第242 條前段定有明文。債
      權人得予代位債務人行使之權利，並非僅以請求權為限，
      凡非專屬於債務人本身之權利，均得為之。此項代位權行
      使之範圍，就同法第243 條但書規定旨趣推之，並不以保
      存行為為限，凡以權利之保存或實行為目的之一切審判上
      或審判外之行為，諸如假扣押、假處分、聲請強制執行、
      實行擔保權、催告、提起訴訟等，債權人皆得代位行使（
      最高法院69年台抗字第240號判例意旨參照）。又當事人
      欲將共有土地之公同共有關係變更為分別共有關係，並請
      求分割共有物，則其提起分割共有物之訴之真意，當可認
      為包括終止公同共有關係之意思表示。再按各共有人，除
      法令另有規定外，得隨時請求分割共有物。但因物之使用
      目的不能分割或契約訂有不分割之期限者，不在此限、公
      同共有物之分割，除法律另有規定外，準用關於共有物分
      割之規定，亦為民法第823 條第1項、第830 條第2 項亦
      定有明文。查被告謝鳳嬌積欠原告前開款項，經原告聲請
      強制執行，並經本院核發債權憑證在案，復參酌被告謝鳳
      嬌除繼承被繼承人謝林幹英所有如附表一所示之遺產外，
      並無其他財產等情，有稅務電子閘財產所得調件明細表附
      於限閱卷為憑。足見被告謝鳳嬌之責任財產，實不足以擔
      保其所有債務，是原告之債權仍有不能受完全清償之虞，
      而有保全債權之必要。又被告共同繼承被繼承人謝林幹英
      所遺如附表一所示之遺產，且無不能分割之情形，亦無公
      同共有存續期間不能分割，或有分管協議之約定，據此被
      告謝鳳嬌自得隨時依法訴請分割遺產，以消滅系爭遺產之
      公同共有關係。又原告為謝鳳嬌之債權人並已取得債權憑
      證，然謝鳳嬌自101 年12 月23日繼承發生後迄今均未訴
      請分割系爭不動產，足見吳錦龍有怠於行使遺產分割權利
      ，原告為保全債權，爰依民法第242 條規定，代位謝鳳嬌
      請求分割系爭不動產，與法律規定相符。
  　㈢次按因繼承、強制執行、徵收、法院之判決或其他非因法
      律行為，於登記前已取得不動產物權者，應經登記，始得
      處分其物權，民法第759 條定有明文。又分割共有物既對
      物之權利有所變動，即屬處分行為之一種，凡因繼承於登
      記前已取得不動產物權者，其取得雖受法律之保護，不以
      其未經繼承登記而否認其權利，但繼承人如欲分割其因繼
      承而取公同共有之遺產，依民法第759 條規定，自非先經
      繼承登記，不得為之，且為訴訟經濟計，當事人一訴請求
      辦理繼承登記後再為分割，並無不可（最高法院68年度第
      13次民事庭會議、70年度第2 次民事庭會議決議、69年度
      台上字第1012號判決參照）。系爭遺產於起訴時應由被告
      為繼承，已如前述，然被告就系爭遺產迄未辦理繼承登記
      等情，有系爭不動產登記第一類謄在卷可查（本院卷第57
      頁、第67頁、第69）。參考上開說明，謝林幹英之繼承人
      既尚未就系爭遺產辦理繼承登記，則原告於本件代位請求
      分割共有物訴訟案件中同時請求被告就系爭遺產辦理繼承
      登記，以利分割，自應准許。
　　㈣又按公同共有物之分割，除法律另有規定外，依共有人協
      議之方法行之；分割之方法不能協議決定，或於協議決定
      後因消滅時效完成經共有人拒絕履行者，法院得因任何共
      有人之聲請，命為下列之分配：（一）以原物分配於各共
      有人。但各共有人均受原物之分配顯有困難者，得將原物
      分配於部分共有人。（二）原物分配顯有困難時，得變賣
      共有物，以價金分配於各共有人；或以原物之一部分分配
      於各共有人，他部分變賣，以價金分配於各共有人，此參
      諸民法第830 條第2 項準用同法第824 第1 項、第2 項規
      定自明。又按裁判分割共有物訴訟，為形式之形成訴訟，
      其事件本質為非訟事件，究依何種方式為適當，法院有自
      由裁量之權，雖應斟酌當事人之聲明、共有物之性質、經
      濟效用及全體共有人之利益等公平決之，不受當事人聲明
      之拘束。再按遺產繼承人，除配偶外，依左列順序定之：
      一、直系血親卑親屬。二、父母。三、兄弟姊妹。四、祖
      父母；同一順序之繼承人有數人時，按人數平均繼承。但
      法律另有規定者，不在此限，民法第1138條、第1141條分
      別定有明文。原告就本件分割之方法，主張依如附表三所
      示之比例分割為分別共有，經本院審酌如附表二所示被告
      均為被繼承人謝林幹英之子女，有上開被繼承人謝林幹英
      繼承系統表、繼承人戶籍謄本在卷可證，是被告因繼承謝
      林幹英之遺產，而成為附表一所示之遺產之公同共有人，
      就該遺產之應繼分應各為6分之1。審諸原告所提出之分割
      方案與法律規定無違，且僅係將被告繼承謝林幹英遺產公
      同共有部分改為分別共有，並不損及被告之利益，況被告
      若取得分別共有，對於所分得之應有部分均得自由單獨處
      分、設定負擔，可避免公同共有關係久延致影響彼此權益
      ，反而對於被告均較為有利，是此分割方法應屬合理而可
      採。
四、綜上所述，原告依民法第242 條、第1164條之規定，代位請
    求被告應就被繼承人謝林幹英如附表一所示之遺產辦理繼承
    登記，並按被告如附表三所示比例分割為分別共有，為有理
    由，爰分別判決如主文第1項、第2 項所示。
五、末按因共有物分割、經界或其他性質上類似事件涉訟，由敗
    訴當事人負擔訴訟費用顯失公平者，法院得酌量情形，命勝
    訴之當事人負擔其一部，民事訴訟法第80條之1 定有明文。
    查裁判分割共有物之形成訴訟，是因原告欲實現對被告謝鳳
    嬌積欠之債權所生，其請求代位分割遺產雖有理由，惟關於
    訴訟費用之負擔，應由被告比例負擔，始屬公允，附此敘明
    。
六、據上論結：原告之訴為有理由，因此判決如主文。
中    華    民    國  110     年    9     月    3     日
                  民事第一庭    法  官  張珈禎
以上正本係照原本作成。
如對本判決上訴，須於判決送達後20日內向本院提出上訴狀。如
委任律師提起上訴者，應一併繳納上訴審裁判費。
中    華    民    國   110    年    9     月    3     日
                                書記官  黃南穎
附表一：被繼承人謝林幹英之遺產 卷187頁
編號 遺產 面積 權利範圍 1 苗栗縣○○鎮○○○0000地號土地 597㎡ 1分之1 2 苗栗縣○○鎮○○○000 地號土地 1,742㎡ 1分之1 3 苗栗縣○○鎮○○○00000 地號土地 635㎡ 1分之1 4 苗栗縣○○鎮○○○00000 地號土地 959㎡ 1分之1 5 苗栗縣○○鎮○○里0 鄰○○路0號  1分之1 6 後龍鎮農會豐富分部-存款  112,109元 7 苗栗後龍郵局-郵政存簿儲金  127,663元 
附表二：被繼承人謝林幹英之繼承系統表
被繼承人 謝林幹英 25年6月11日生 101年12月23日歿 ----------------- 配偶 謝玉梅 23年9月13日生 92年10月24日歿 長男 謝春光（繼承） 43年9月28日生  長女 謝鳳嬌（繼承） 46年1月20日生  次男 謝春賢（繼承） 48年5月15日生  三男 謝春保（繼承） 51年8月20日生  次女 謝鳳珠（繼承） 54年2月20日生  三女 謝桂蘭（繼承） 57年5月11日 
附表三：遺產分割附表
編號 遺產 面積 權利範圍 分割前 權利範圍 分割後 權利範圍 1 苗栗縣○○鎮○○○0000地號土地 597㎡ 1分之1    1分之1     被告各6分之1  2 苗栗縣○○鎮○○○000 地號土地 1,742㎡ 1分之1   3 苗栗縣○○鎮○○○00000 地號土地 635㎡ 1分之1   4 苗栗縣○○鎮○○○00000 地號土地 959㎡ 1分之1   5 苗栗縣○○鎮○○里0 鄰○○路0號 154.6㎡ 1分之1   6 後龍鎮農會豐富分部-存款  112,109元   7 苗栗後龍郵局-郵政存簿儲金  127,663元   
附表四：訴訟費用負擔
編號 被告 應繼分比例 訴訟費用負擔 1 謝春光 6分之1 6分之1 2 謝鳳嬌 6分之1 6分之1 3 謝春賢 6分之1 6分之1 4 謝春保 6分之1 6分之1 5 謝鳳珠 6分之1 6分之1 6 謝桂蘭 6分之1 6分之1